【裁判字號】    97,交抗,1080
【裁判日期】    970918
【裁判案由】    聲明異議
【裁判全文】
臺灣高等法院臺中分院刑事裁定        97年度交抗字第1080號
抗  告  人  交通部公路總局新竹區監理所苗栗監理站
            址設苗栗市福麗里福.
代  表  人  張錦坤  址同上
受  處分人  甲○○
上列抗告人因受處分人違反道路交通管理處罰條例之聲明異議案
件，不服臺灣苗栗地方法院中華民國97年7月29日所為裁定（97
年度交聲字第152號），提起抗告，本院裁定如下：
    主  文
原裁定撤銷。
原處分關於酒精濃度超過規定標準部分裁處受處分人甲○○罰鍰
逾新台幣貳萬玖仟伍佰元部分撤銷。
上開撤銷部分不罰。
    理  由
一、抗告意旨略以：(一)查本件受處分人已由臺灣苗栗地方法院檢
    察署緩起訴處分確定，受處分人並未受刑事判決，故受處分
    人依該署指示向中華社會福利聯合勸募協會支付新臺幣（下
    同）2萬元，並非刑法第33條所定之罰金，自不得依行政罰
    法第26條及道路交通管理處罰條例第35條等相關規定扣抵罰
    鍰，且受處分人緩起訴處分既已實質確定，即受處分人最終
    免於刑事追訴，則抗告人依道路交通管理處罰條例第35條第
    1 項第1款規定對受處分人再為裁處，即無「一事兩罰」的
    問題，與臺灣高等法院暨所屬法院96年11月28日法律座談會
    刑事類提案第36號法律問題所討論「行政機關是否不待緩起
    訴處分猶豫期間屆滿未經撤銷確定，即得對同一行為逕課予
    行政罰鍰」之意旨並不相悖。(二)又本件受處分人既未經法院
    刑事判決處以「罰金」，原審認受處分人向中華福利聯合勸
    募協會支付2萬元「性質上自屬於處分金」而將之類推解釋
    為刑事處罰之「罰金」，不僅有違刑法「罪刑法定主義」之
    精神，亦違背刑法類推禁止之原則。況汽車駕駛人駕駛小型
    車酒精濃度超過規定標準0.55mg/L以上者，最低罰鍰即應裁
    處49,500元，本件受處分人僅向公益團體捐款2萬元，顯然
    較道路交通管理處罰條例所定之最低額罰鍰為輕，不僅輕重
    失衡且違反交通事件處罰法律之規定。(三)再者，行政罰法第
    26條第2項之文字雖無「緩起訴處分」之明文，然緩起訴者
    既為附條件之不起訴處分，即為不起訴處分的一種，且緩起
    訴乃依刑事訴訟法第253條之2第1項規定對被告所為之指示
    即課予之負擔，係一種特殊之處遇措施，並非刑罰，況依交
    通部95年7月17日交路字第0950006986號函示：「... 法務
    部行政罰諮詢小組第1次會議紀錄已明確結論『緩起訴者乃
    附帶條件的不起訴處分，亦即是不起訴的一種』在案，當依
    該部上開函釋結論及行政罰法第26條第2項規定辦理」，則
    依上開結論及行政罰法第26條第2項規定，本件尚無行政罰
    法「一事不二罰」之適用，應將原裁定諭知不罰部分撤銷等
    語。
三、經查：
  (一)道路交通主管機關對於汽車駕駛人之酒後駕車行為，依道路
    交通管理處罰條例第35條第1項第1款規定予以裁罰，係對行
    為人違反行政法上義務規定之行政罰，且該條例關於一行為
    同時觸犯刑事法律及違反行政法上義務規定者，並無特別規
    定，是以汽車駕駛人酒後駕車行為，經測試檢定酒精濃度超
    過規定標準，同時涉犯刑法第185條之3之公共危險罪嫌者，
    道路交通主管處罰機關除有行政罰法第26條第1項但書規定
    ，得處以其他種類行政罰之情形外，關於罰鍰部分，即應依
    行政罰法第26條及道路交通管理處罰條例第10條規定，移送
    地方法院檢察署處理，於移送後，非有行政罰法第26條第2
    項所定不起訴等事由，不得再依道路交通管理處罰條例第35
    條第1項第1款規定，裁處行為人罰鍰之行政罰。
  (二)緩起訴之被告依檢察官緩起訴處分命令，向公益團體繳納捐
    款，係履行檢察官為緩起訴處分命令，性質上自屬於處分金
    ，與罰金無異，修正後道路交通管理處罰條例第35條第8項
    所規定之罰金，解釋上自應包括依檢察官處分命令，而向公
    益團體等繳納捐款在內，受處分人既依檢察官之緩起訴處分
    命令，向公益團體繳納捐款，即係履行檢察官為緩起訴處分
    命令，與受刑事處罰無異，縱認該捐款命令因未經法院裁判
    所為之處罰，非刑事處分，但捐款行為究具行政罰鍰之性質
    ，自不應就同一行為再受行政罰鍰 (臺灣高等法院96年11月
    刑事庭庭長法律問題研討會決議參照)。行政罰法第26條規
    定：「一行為同時觸犯刑事法律及違反行政法上義務規定者
    ，依刑事法律處罰之。但其行為應處以其他種類行政罰或得
    沒入之物而未經法院宣告沒收者，亦得裁處之。前項行為如
    經不起訴處分或為無罪、免訴、不受理、不付審理之裁判確
    定者，得依違反行政法上義務規定裁處之。」乃在宣示一事
    不二罰之原則，審酌緩起訴處分與不起訴處分之性質有異，
    行政罰法第26條第2項並未明列緩起訴處分，自不宜擴張解
    釋，因而，經檢察官為緩起訴處分並命捐款之行為，如同時
    違反行政法上義務之規定，因已有刑事處罰或具行政罰鍰性
    質之捐款，此時行政機關若另行裁處罰鍰處分，無異一罪二
    罰。
  (三)抗告人雖援引交通部95年7月17日交路字第0950006986號函
    釋暨法務部行政罰諮詢小組第1次會議紀錄結論而謂「緩起
    訴」本質上屬「附條件之不起訴處分」，應有行政罰法第26
    條第2項之適用等語。惟按法官依據法律獨立審判，憲法第
    80條定有明文，各機關依其職掌就有關法規為釋示之行政命
    令，法官於審判案件時，固可予以引用，但仍得依據法律，
    表示適當之不同見解，並不受其拘束；司法行政機關所發司
    法行政上之命令，如涉及審判上之法律見解，僅供法官參考
    ，法官於審判案件時，亦不受其拘束（司法院大法官會議解
    釋釋字第216號解釋意旨參照），是前開交通部函釋，僅得
    供法院參考，法院並不受其拘束。
  (四)綜上所述，抗告人認檢察官緩起訴並命捐款之處分，係不起
    訴處分，無一事不二罰之適用並無可採。惟依違反道路交通
    管理事件統一裁罰基準及處理細則第2條所定「違反道路交
    通管理事件統一裁罰基準表」，駕駛人吐氣所含酒精濃度超
    過每公升0.55毫克以上者，小型車駕駛人於期限內繳納或到
    案聽候裁決者，應處最低罰鍰新台幣（下同）49,500元，並
    吊扣駕駛執照1年。本件受處分人被查獲時酒精濃度達每公
    升O.92毫克，依前開道路交通管理事件統一裁罰標準及處理
    細則規定最低罰鍰為新台幣49,500元。受處分人在刑事部分
    ，雖經檢察官為緩起訴處分，並經檢察官命向公益團體中華
    社會福利聯合勸募協會捐款2萬元，然與前開最低罰鍰金額
    相較，顯然偏低，難謂符合公平正義原則。為杜前開流弊，
    94 年12月28日修正公布，95年7月1日施行之道路交通管理
    處罰條例第35條第8款亦規定：「前項汽車駕駛人，經裁判
    確定處以罰金低於本條例第92條第3項所定最低罰鍰基準規
    定者，應依本條例裁決繳納不足最低罰鍰之部分。」。參以
    臺灣高等法院於95年10月30日復以院信文廉字第0950006510
    號轉司法院函示所屬各法院：請就酒後駕車案件，如認應科
    以罰金刑者，允衡酌其行為之危害性，並參酌道路交通管理
    處罰條例第35條第8項：「前項汽車駕駛人，經裁判確定處
    以罰金低於本條例第92條第3項所訂最低罰鍰基準規定者，
    應依本條例裁決繳納不足最低罰鍰之部分」等相關意旨，妥
    適量刑等情，本件受處分人縱依緩起訴處分命令向公益團體
    捐款2萬元，依上開規定，原處分機關就行政罰之罰鍰方面
    仍得裁處新台幣2萬9千5百元（即差額部分）。從而，原裁
    定將原處分關於酒精濃度超過規定標準部分罰鍰新臺幣4萬9
    千5 百元全部撤銷，並為全部不罰之諭知即有不當。抗告意
    旨雖未指摘及此，然原裁定既有可議，自應由本院將原裁定
    及原處分關於酒精濃度超過規定標準部分裁處受處分人甲○
    ○罰鍰「逾」2萬9千5百元部分撤銷，並諭知撤銷部分（即
    罰鍰2萬元部分）不罰。至原處分裁處受處分人罰鍰新台幣2
    萬9千5百元部分，依上所述，自應由受處分人依法繳納，併
    此敘明。
四、據上論斷，應依道路交通案件處理辦法第26條，刑事訴訟法
    第413條，裁定如主文。
中    華    民    國    97    年    9    月    18    日
            刑事刑十一庭  審判長法  官  陳  朱  貴
                                法  官  何  志  通
                                法  官  郭  同  奇
上列正本證明與原本無異。
不得抗告。
                                書記官  康  孝  慈
中    華    民    國    97    年    9    月    19    日


司法院資訊處製作；財團法人民間司法改革基金會備份。
